【裁判字號】    91,易,726
【裁判日期】    920410
【裁判案由】    侵占
【裁判全文】
臺灣高雄地方法院刑事判決                          九十一年度易字第七二六號
    公  訴  人  臺灣高雄地方法院檢察署檢察官
    被      告  甲○○
右被告因侵占案件，經檢察官提起公訴（九十一年度偵字第一二八七號），本院判決
如左：
    主  文
甲○○無罪。
    理  由
一、公訴意旨略以：被告甲○○原係址設高雄縣林園鄉頂厝村過溝村過溝一巷八之二
    號榮源泰工業有限公司（下稱榮源泰公司）之負責人。於民國（下同）八十八年
    十月二十九日，以榮源泰公司名義，與福灣企業股份有限公司（下稱福灣公司）
    訂立附條件買賣契約，並以自己為連帶保證人，買受車牌號碼Ｄ八─九七七八號
    自用小貨車，約定總價新臺幣（下同）五十萬五千二百八十六元，除頭期款一萬
    二千五百元外，餘分十八期給付，每二月一期，每期一萬二千二百十七元，言明
    使用地點在公司所在地，於價款未付清前，所有權仍屬福灣公司所有。詎被告竟
    意圖為自己不法之所有，於繳款至十二期後，未經福灣公司同意，擅自將車輛以
    二十萬元價格，典當予臺南縣永康市永康當舖，予以侵吞等語，因認被告涉犯刑
    法第三百三十五條第一項之侵占罪嫌云云。
二、按犯罪事實應依證據認定之，無證據不得推定其犯罪事實。不能證明被告犯罪者
    ，應諭知無罪之判決，刑事訴訟法第一百五十四條、第三百零一條第一項分別定
    有明文。又按被告之自白，雖為證據之一種，但必與事實相符者為限，若其自白
    顯有疑義，而審理事實之法院，就其職權調查之所得，仍未能證明其自白確與事
    實相符者，自不得據為認定事實唯一之基礎。再按事實之認定，應憑證據，如未
    能發現相當確實證據，或證據不足以證明，自不能以推測或擬制之方法，以為裁
    判之基礎。又認定犯罪事實所憑之證據，雖不以直接證據為限，間接證據亦包括
    在內，然而，無論直接或間接證據，其為訴訟上之證明，須達於通常一般人均不
    致有所懷疑，而得確信其為真實之程度者，始得據為有罪之認定，倘其證明尚未
    達到此一程度，而有合理懷疑之存在時，即無從為有罪之認定，最高法院分別著
    有十八年上字第一０八七號、四十年臺上字第八六號、七十六年臺上字第四九八
    六號判例可資參照。末按刑法上之侵占罪，以意圖為自己或第三人不法之所有，
    而擅自處分自己持有之他人所有物，即變更持有之意為不法所有之意，為其構成
    要件。若以自己或他人名義向人借貸，不能如數清償，自係民事上違背履行契約
    問題，與侵占罪之要件不合，最高法院亦著有四十一年臺非字第五七號判例足參
    。
三、本件公訴人認被告涉犯上開侵占罪嫌，無非係以：被告於偵查時已自白上情明確
    ，並經告訴代理人黃承清於偵訊時指訴綦詳，並有附條件買賣合約書、動產擔保
    交易附條件買賣設定登記申請書等附卷可稽等情以為論據。訊據被告堅詞否認有
    何上開犯行，並辯稱：該車係登記在榮源泰公司名義，伊沒有將上開車輛加以典
    當，當時係以伊工廠的機器典當，當舖除要伊以工廠機械作擔保外，還要伊以該
    車作擔保，伊沒有侵占行為等語。
四、經查：
（一）被告於八十八年十月二十九日，以榮源泰公司之名義，並由其擔任連帶保證人
      ，與告訴人約定以附條件買賣方式，向告訴人購買車牌號碼Ｄ八—九七七八號
      自用小客車，約定付款方式為頭期款十二萬五千元，貸款本金加計利息共計三
      十八萬零二百八十六元，總額共五十五萬五千二百八十六元，每二月為一期，
      每期支付二萬一千一百二十七元，於價金付清前，該汽車所有權仍屬福灣公司
      所有，嗣被告繳付分期款十一期後，即未依約繼續繳納等情，業據被告於本院
      審理期間供承明確，核與告訴代理人丙○○於本院審理時所指訴之情節相符，
      並有附條件買賣合約、動產擔保交易附條件買賣設定登記申請書各一份在卷可
      稽。
（二）訊據被告於偵訊及本院庭訊初始，雖自承：伊持上開汽車，向臺南縣永康市當
      舖典當借款二十萬元，並將該車質押在當舖云云。惟其後即改稱：當時係典當
      機械，因為當舖的人除要伊以機械作擔保外，並要伊以該車作擔保等語，而證
      人即被告所稱之永康當舖人員乙○○到庭具結證稱：「甲○○在九十年七月
      十二日是有開一部車過來要典當，因為該車沒有行照，所以我們就沒有讓甲○
      ○典當，後來甲○○才拿工廠的機械去典當。」、「甲○○就只有七月十二日
      這一次到永康當舖而已。」、「我們當時並沒有將車子留在當舖。」、「車輛
      確實沒有留在當舖，而且不是在當舖取回車子」等語（見本院九十二年二月十
      日訊問筆錄），並提出當票一紙附卷佐其說詞，再參以福灣公司係在屏東縣高
      樹鄉○○路○段二十二號取回該車，並非在臺南縣永康當鋪取回一節，亦據告
      訴代理人丙○○到庭證述屬實（見本與案九十二年三月七日訊問筆錄），並有
      取回車輛回報單一紙附卷足憑，且告訴代理人丙○○於本院訊問時亦指稱：（
      問：有無甲○○典當該車的其他證據）沒有，我們是聽被告說的等語，從而，
      被告前揭於偵訊及本院庭訊初始所為之供詞，因與證人乙○○上開證述及右開
      現存證據不相適合，既無其他積極證據可資佐證，尚難僅以被告前揭自白，即
      認被告確有出質上開車輛之事實。
（三）依前所述，既乏證據足資證明被告確有出質前開車輛，自難僅以被告未依約履
      行給付買賣價金之舉，即遽推認被告確有變易持有為所有之不法意圖，而將前
      開車輛侵吞入己之犯行。又告訴人於被告未依約繳付價款時，前往約定之存放
      地點察看，固發現該車輛未存放在約定地點，然汽車乃一交通工具，依其使用
      性質，本具有相當之移動性，是縱告訴人前往察看時，未見該車停放在約定地
      點，亦難據此憑認被告有何侵占該車輛之行為。從而，被告雖有未依約給付貸
      款之舉，然此僅係民事債務糾紛，尚難據此逕認被告有何不法之意圖。從而，
      被告既無為自己不法所有之意圖，參之上開最高法院四十一年臺非字第五七號
      判例意旨，即難以侵占罪相繩。此外，復查無其他積極證據，足認被告有何公
      訴人所認之侵占犯行，既不能證明被告犯罪，揆之上開說明，自應為被告無罪
      之諭知。
據上論斷，應依刑事訴訟法第三百零一條第一項，判決如主文。
本案經檢察官李允煉到庭執行職務
中      華      民      國      九十二      年      四      月    十    日
                                臺灣高雄地方法院刑事第六庭
                                    審判長法官  李政庭
                                          法官  李怡諄
                                          法官  蘇雅慧
右正本證明與原本無異。
如不服本判決，應於判決送達後十日內，向本院提出上訴狀。
                                        書記官  林誠桂
中      華      民      國      九十二      年      四      月    十    日


司法院資訊處製作；財團法人民間司法改革基金會備份。
